---
title: "Day 1 | Data manipulation with tidyverse"
author: "A. Peralta-Santos"
date: today
date-format: long
format:
  html:
    toc: true
    toc-location: left
execute:
  warning: false
title-block-style: default
editor: 
  markdown: 
    wrap: 72
---

## Setup

Esta parte garante que tem as configurações padrão para todos os blocos de código R

```{r setup, include=FALSE}
knitr::opts_chunk$set(
  collapse    = TRUE,
  warning     = FALSE, # Mostrar ou não avisos
  message     = FALSE, # Mostrar ou não mensagens
  echo        = TRUE,  # Queremos ver o código neste caso
  eval        = TRUE   # Se o código deve ser avaliado e os resultados incluídos
  )
```

#### Limpar o ambiente

```{r}
rm(list = ls(all.names = TRUE)) # limpa todos os objetos, incluindo os ocultos
```

#### Definir seed

É importante definir a seed sempre que o R precisa realizar cálculos aleatórios, para que os resultados permaneçam constantes

```{r}
set.seed(123)
```

## Instalar e carregar biblioteca

Sempre que se inicia uma nova sessão, as bibliotecas têm de ser carregadas.

```{r}
# install.packages("tidyverse", repos = "http://cran.us.r-project.org")
# install.packages("readxl", repos = "http://cran.us.r-project.org")
# install.packages("lubridate", repos = "http://cran.us.r-project.org")
# install.packages("janitor")
# install.packages("data.table", repos = "http://cran.us.r-project.org")
# install.packages("here")
# install.packages("haven")

library(janitor)
library(tidyverse)
library(readxl)
library(lubridate)
library(data.table)
library(here)
library(haven)
```

## Carregar os dados

A partir de um Excel

```{r}
# Nome do novo conjunto de dados <- read_excel("caminho")
# Use um caminho genérico para garantir a reprodutibilidade

inpatient_hospital <- read_excel("datasets/atividade_internamento_hospitalar.xlsx")

# Vamos inspecionar o conjunto de dados
View(inpatient_hospital)

covid_inc <- read_csv("datasets/covid_inc.csv")
hypoxia <- read_excel("datasets/hypoxia.xlsx")
```

```{r}
# Limpar nomes
# Este comando garante que todos os nomes das variáveis estão em minúsculas e sem espaços
inpatient_hospital <- clean_names(inpatient_hospital)

covid_inc_limp <- clean_names(covid_inc)
```

## Tidyverse | Manipulação de Dados

### Select
- Este argumento permite selecionar variáveis; temos 7 variáveis em nosso conjunto de dados. Vamos verificar se precisamos de todas elas.

```{r}
# 1. Nome do conjunto de dados final
# 2. Nome do conjunto de dados original
# 3. tubo %>%
# 4. argumento, neste caso, é select

inpatient_hospital_lite <- inpatient_hospital %>% 
  select(
    periodo, 
    instituicao, 
    tipo_de_especialidade,
    doentes_saidos,
    dias_de_internamento
  ) 

test <- inpatient_hospital %>% select(periodo, instituicao)

# Também podemos não selecionar algumas variáveis
# PASSOS:
# 1. Crie um vetor com as variáveis alvo
# 2. use o argumento lógico ! para excluir as variáveis alvo

target <- c("regiao", "localizacao_geografica")

inpatient_hospital_exclude <- inpatient_hospital %>%
  select(
    !target
  )

inpatient_hospital_exclude1 <- inpatient_hospital %>%
  select(
    -regiao,
    -localizacao_geografica,
    -dias_de_internamento
  )
```

### Filter

-    Este argumento permite filtrar valores ou strings dentro das variáveis

```{r}
# 1. Nome do conjunto de dados final
# 2. Nome do conjunto de dados original
# 3. pipe %>%
# 4. argumento, neste caso, é filter
# 5. use um argumento lógico <, >, <=, ==

inpatient_hospital_less_1000 <- inpatient_hospital_lite %>%
  filter(dias_de_internamento <= 1000)

# Vamos inspecionar o conjunto de dados
View(inpatient_hospital_less_1000)

# Podemos usar filter para strings
inpatient_hospital_surgery <- inpatient_hospital_lite %>%
  filter(tipo_de_especialidade == "Especialidade Cirurgica")

inpatient_hospital_medicine <- inpatient_hospital_lite %>%
  filter(tipo_de_especialidade == "Especialidade Médica")
  
# Também podemos combinar vários filtros com argumentos lógicos & (e), | (ou)
# Podemos usar filter para strings
inpatient_hospital_surgery_less_500 <- inpatient_hospital_lite %>%
  filter(tipo_de_especialidade=="Especialidade Cirurgica" & 
           dias_de_internamento<=500)
```


### Mutate

-   Este argumento cria uma nova variável

```{r}
# 1. Nome do conjunto de dados final
# 2. Nome do conjunto de dados original
# 3. pipe %>%
# 4. argumento, neste caso, é mutate
# 5. especifique o nome da nova variável
# 6. adicione a função

inpatient_hospital_lite <- inpatient_hospital_lite |>
  mutate(
    length_patient =
      round((dias_de_internamento/doentes_saidos), digits = 1)
    )

# Vamos inspecionar o conjunto de dados
View(inpatient_hospital_lite)

# Também podemos criar uma nova variável com valores fixos

inpatient_hospital_lite <- inpatient_hospital_lite %>%
  mutate(
    new_var = 2,
    fonte = "transparencia_sns",
    multiplicacao = dias_de_internamento*doentes_saidos
  )

# Vamos inspecionar o conjunto de dados
View(inpatient_hospital_lite)
```


### Datas

-  Lidar com datas pode ser complicado, mas é uma competência importante de dominar

```{r}
# Precisamos de um truque para alterar o conjunto de dados existente nas datas
# Vamos usar paste0, que permite colar valores em uma variável

inpatient_hospital_lite <- inpatient_hospital_lite %>%
  mutate(
    periodo=paste0(periodo, "-01")
  )

# Agora precisamos definir a variável periodo como uma data

inpatient_hospital_lite <- inpatient_hospital_lite %>%
  mutate(
    periodo=as.Date(periodo, format = "%Y-%m-%d")
  )

inpatient_hospital_lite <- inpatient_hospital_lite %>%
  mutate(
    year = year(periodo),
    month=lubridate::month(periodo, label = FALSE),
    week=week(periodo),
    weekday=lubridate::wday(periodo, label=TRUE)
  )
  
# Vamos inspecionar o conjunto de dados
View(inpatient_hospital_lite)

# É possível desagrupar por dia, semana, mês e ano.
```

### Summarise

-   Este argumento permite resumir as variáveis

```{r}
# Crie uma variável com o número de todos os doentes que tiveram alta do hospital
# PASSOS
# 1. Confirme que uma variável data válida e definida como as.Date
# 2.

sum_patients <- inpatient_hospital_lite %>%
  summarise(
    all_patients = sum(doentes_saidos) 
  )

anyNA(inpatient_hospital_lite$doentes_saidos)

# ALERT
# We did not get a valid result because there are NA in the dataset, we need to specify to ignore the NA values
# To do that we use na.rm = TRUE

sum_patients <- inpatient_hospital_lite %>%
  summarise(
    all_patients=sum(doentes_saidos, na.rm = TRUE)
  )

# Now let's sum all the days as well 
sum_patients <- inpatient_hospital_lite %>%
  summarise(
    all_patients = sum(doentes_saidos, na.rm = TRUE),
    days_patients = sum(dias_de_internamento, na.rm = TRUE),
    mean_patient_days = mean(dias_de_internamento, na.rm = TRUE),
    sd_patient_days = sd(dias_de_internamento, na.rm = TRUE),
    max_patient_days = max(dias_de_internamento, na.rm = TRUE),
    min_patient_days = min(dias_de_internamento, na.rm = TRUE)
  )
```

### Group by

-   Por vezes é necessário agregar ou criar novas variáveis agregadas por outras
    variáveis. Vamos repetir o exercício anterior, mas com dados agregados por ano


```{r}
sum_patients_year <- inpatient_hospital_lite %>%
  group_by(year) %>%
  summarise(
    all_patients = sum(doentes_saidos, na.rm = TRUE),
    days_patients = sum(dias_de_internamento, na.rm = TRUE),
    mean_patient_days = mean(dias_de_internamento, na.rm = TRUE),
    sd_patient_days = sd(dias_de_internamento, na.rm = TRUE),
    max_patient_days = max(dias_de_internamento, na.rm = TRUE),
    min_patient_days = min(dias_de_internamento, na.rm = TRUE)
  )

# Podemos agregar por mais que uma variável 

sum_patients_year_speciality <- inpatient_hospital_lite %>%
  group_by(year, tipo_de_especialidade) %>%
  summarise(
    all_patients = sum(doentes_saidos, na.rm = TRUE),
    days_patients = sum(dias_de_internamento, na.rm = TRUE),
    mean_patient_days = mean(dias_de_internamento, na.rm = TRUE),
    sd_patient_days = sd(dias_de_internamento, na.rm = TRUE),
    max_patient_days = max(dias_de_internamento, na.rm = TRUE),
    min_patient_days = min(dias_de_internamento, na.rm = TRUE)
  )
```

# Exercício 1

- No dataset covid_inc, calcule a média e desvio padrao da incidencia por ARS.

```{r}
mean_covid <-covid_inc %>%
  group_by(ARS) %>% 
  summarise(
    mean_Incidencia=mean(Incidencia, na.rm=TRUE),
    SD_Incidencia=sd(Incidencia, na.rm=TRUE)
  )
```

### Ordenar Dados

-   A função arrange permite ordenar valores dentro de uma variável

```{r}
# Ordenar os doentes por ano e especialidade, em ordem crescente do número total de pacientes
sum_patients_year_speciality <- sum_patients_year_speciality %>%
  arrange(all_patients)

# Visualizar o dataframe ordenado
view(sum_patients_year_speciality)

# Ordenar em ordem descendente pelo número total de pacientes
sum_patients_year_speciality <- sum_patients_year_speciality %>%
  arrange(-all_patients)
```

-   Misturar funções

```{r}
sum_patients_hospital <- inpatient_hospital_lite %>%
  filter(
    tipo_de_especialidade == "Especialidade Cirurgica" &
    month == "12"
  ) %>%
  group_by(instituicao) %>%
  summarise(
    mean_patients = mean(doentes_saidos, na.rm = TRUE),
    sd_patients = sd(doentes_saidos, na.rm = TRUE),
    median_patients = median(doentes_saidos, na.rm = TRUE), 
    iqr_patients = IQR(doentes_saidos, na.rm = TRUE),
  )
```

### Príncipios de data wrangling avançado

-   Variáveis lag e lead

Podemos criar variáveis que representam o atraso ou avanço em relação a outras variaveis.

```{r}
# O nosso objetivo é criar uma variação mensal das nossas variáveis de resultado
# O nosso dataset está organizado por tipo_de_especialidade e instituição
# E também com resultados acumulados por ano
# Precisamos de definir a unidade de atraso (lag)

inpatient_hospital_lite <- inpatient_hospital_lite %>%
  group_by(
    instituicao,
    tipo_de_especialidade,
    year
  ) %>%
  mutate(
    doentes_saidos_lag = 
      lag(doentes_saidos, n = 1, order_by = periodo ),
    dias_de_internamento_lag = 
      lag(dias_de_internamento, n = 1, order_by = periodo )
  )

sanity <- inpatient_hospital_lite %>% 
  select(
    periodo,
    instituicao,
    tipo_de_especialidade,
    year,
    doentes_saidos,
    doentes_saidos_lag
  )
```

```{r}
hospital<-inpatient_hospital_lite %>%
  filter(
    instituicao=="Centro Hospitalar de Setúbal, EPE",
    tipo_de_especialidade=="Especialidade Cirurgica",
    year=="2015"
  ) %>%
  select(
    periodo,
    year,
    instituicao,
    doentes_saidos
  ) %>%
  mutate(
    doentes_saidos_lag = 
      lag(doentes_saidos, n = 1, order_by = periodo ),
    doentes_saidos_var = doentes_saidos-doentes_saidos_lag,
    doentes_saidos_var1 =
      ifelse(is.na(doentes_saidos_var), doentes_saidos, doentes_saidos_var)
  )
```

Exercicio
1. Dataset inpatient_hospital_lite
2. So queremos metricas de hospitais universitários 
3. Criar metricas de medias e SD dos doentes saidos so para o mes de janeiro
4. Hospitais superiores a media global sao codificados como zero, os outros como 1

```{r}
tipo_esp01 <-inpatient_hospital_lite %>%
  select(tipo_de_especialidade)%>%
  mutate(
    esp01=ifelse(tipo_de_especialidade=="Especialidade Cirurgica", 0,1)
  )
```

Criar Variáveis de Diferença Mensal

```{r}
# Calcular a diferença mensal para pacientes e dias de internamento
inpatient_hospital_lite <- inpatient_hospital_lite %>%
  mutate(doentes_saidos_var = doentes_saidos - doentes_saidos_lag,
         dias_de_internamento_var = dias_de_internamento - dias_de_internamento_lag)
```

### Instruções If-Else ###

```{r}
# ifelse é um argumento muito útil
# PASSOS
# ifelse(define condição, valor quando a condição é VERDADEIRA, valor quando a condição é FALSA)

inpatient_hospital_lite <- inpatient_hospital_lite %>% 
  mutate(
    doentes_saidos_var =
      ifelse(is.na(doentes_saidos_var), doentes_saidos, doentes_saidos_var),
    dias_de_internamento_var = 
      ifelse(is.na(dias_de_internamento_var), dias_de_internamento, dias_de_internamento_var)
  )

inpatient_hospital_lite <- inpatient_hospital_lite %>% 
  mutate(
    cat1 = ifelse(doentes_saidos >= 1000, "Muitos doentes", "Poucos doentes"),
    cat2 = ifelse(cat1 == "Poucos doentes", "Pouquissímos doentes", cat1)
  )


sanaty <- inpatient_hospital_lite %>% 
  select(periodo, instituicao, tipo_de_especialidade, year, doentes_saidos, doentes_saidos_lag, doentes_saidos_var)
```

### Case_when

```{r}
# Por vezes, precisamos de alterar as categorias dentro de uma variável
# Podemos usar case_when para fazer isso
# Podemos ver que o Hospital de Vila Franca de Xira e o Hospital de Braga têm duas designações diferentes que precisam de ser unificadas

# Corrigir designações inconsistentes na variável 'instituicao'
inpatient_hospital_lite <- inpatient_hospital_lite %>%
  mutate(
    instituicao1 = case_when(
      instituicao =="Hospital de Vila Franca de Xira, PPP"  ~ "Hospital de Vila Franca de Xira, EPE",
      instituicao =="Hospital de Braga, PPP" ~ "Hospital de Braga, EPE"
    )
  )

inpatient_hospital_lite <- inpatient_hospital_lite %>%
  mutate(
    instituicao2 = recode(
      instituicao,
      "Hospital de Vila Franca de Xira, PPP"  = "Hospital de Vila Franca de Xira, EPE",
      "Hospital de Braga, PPP" = "Hospital de Braga, EPE"
    )
  )



inpatient_hospital_lite <- inpatient_hospital_lite %>%
  mutate(
    instituicao1 = case_when(
      instituicao =="Hospital de Vila Franca de Xira, PPP"  ~ "Hospital de Vila Franca de Xira, EPE",
      instituicao =="Hospital de Braga, PPP" ~ "Hospital de Braga, EPE"
    ),
    instituicao1 = ifelse(is.na(instituicao1), instituicao, instituicao1)
  )

inpatient_hospital_lite1 <- inpatient_hospital_lite %>%
  mutate(
    instituicao = case_when(
      instituicao =="Hospital de Vila Franca de Xira, PPP"  ~ "Hospital de Vila Franca de Xira, EPE",
      instituicao =="Hospital de Braga, PPP" ~ "Hospital de Braga, EPE",
      TRUE ~ instituicao
      )
  )
```

### Criar Novas Variáveis ###

```{r}
# Criar variável de duração da estadia
inpatient_hospital_lite <- inpatient_hospital_lite %>%
  mutate(
    length_stay_var = dias_de_internamento_var / doentes_saidos_var, 
    length_stay_var = as.numeric(length_stay_var)
  ) %>%
  drop_na(length_stay_var) %>%
  filter(length_stay_var!="Inf")

# Filtrar apenas duração de estadia positiva
inpatient_hospital_lite_apenas_pos <- inpatient_hospital_lite %>%
  filter(length_stay_var >= 0)
```

Agora vamos criar um data wrangling mais complexo. Se a variável contiver uma expressão, podemos usar grepl para capturá-la e criar uma nova variável.

```{r}
# Os valores de length_stay_var tem valores impossiveis
# Decidi eliminar valores abaixo de zero e acima de 150 porque me pareceu razoavel 

inpatient_hospital_lite <- inpatient_hospital_lite %>%
    mutate(
      tipo_instituicao = 
        case_when(
          grepl("Universitário", instituicao, ignore.case = TRUE) ~ "University",
          grepl("Oncologia", instituicao, ignore.case = TRUE) ~ "Cancer hospital"
        ),
    tipo_instituicao = 
      replace_na(tipo_instituicao, "Hospital"),
    length_stay_var = 
      ifelse(length_stay_var<=0 | length_stay_var>150, NA, length_stay_var),
    doentes_saidos_var = 
      ifelse(doentes_saidos_var<=0 , NA, doentes_saidos_var)
  ) 


```

### Wide e Long tables

```{r}
# Agrupar dados por período e tipo de instituição
inpatient_hospital_sum <- inpatient_hospital_lite %>%
  group_by(periodo, tipo_instituicao) %>%
  summarise(doentes_saidos_var = sum(doentes_saidos_var, na.rm = TRUE))
```

```{r}
# We can convert long and wide tables very easily 
# STEPS
# 1. Specify the category variable
# 2. Specify the numeric variable 

inpatient_hospital_wide <- inpatient_hospital_sum %>%
  pivot_wider(names_from = tipo_instituicao, values_from = doentes_saidos_var)

# Now back to long format
# STEPS
# 1. Specify the  variable that wont be changed
# 2. Specify the categorical variable name
# 3. Specify the numerical variable name 
inpatient_hospital_long <- inpatient_hospital_wide %>%
  pivot_longer(!periodo, names_to = "tipo_instituicao", values_to = "doentes_saidos_var")

```

### Saving the new data

```{r}
# A função fwrite permite guardar ficheiros csv muito grandes 

fwrite(
  inpatient_hospital_lite,
  file = here::here("output", "datasets", paste0("inpatient_hospital_lite", ".csv")) 
)
```

```{r}
# SPSS
write_sav(
  inpatient_hospital_lite,
  file = here::here("output", "datasets", paste0("inpatient_hospital_lite_", Sys.Date, ".sav"))
)

## São equivalentes, mas a primeira é mais robusta.

write_sav(
  inpatient_hospital_lite,
  file = "output/datasets/inpatient_hospital_lite.sav"
)

## gerar ficheiros com nome dinâmicos

write_sav(
  inpatient_hospital_lite,
  file = here::here("output", "datasets", paste0("inpatient_hospital_lite_", Sys.Date, ".sav"))
)

# STATA
write_dta(
  file = here::here("output", "datasets", paste0("inpatient_hospital_lite", ".dta"))
)
```

## Juntar datasets

```{r}
inpatient <- inpatient_hospital_lite %>%
  group_by(periodo, instituicao) %>%
  summarise(all_patients=sum(doentes_saidos, na.rm = TRUE))
```

```{r}
library(readr)
workers <- read_delim("datasets/trabalhadores_por_grupo_profissional.csv", 
    delim = ";", escape_double = FALSE, trim_ws = TRUE)

workers <- janitor::clean_names(workers)
```

```{r}
# https://data-lessons.github.io/gapminder-R/12-joins.html

# Ler dados sobre trabalhadores
workers <- workers %>%
  select(periodo, instituicao, total_geral) %>%
  mutate(
    periodo=paste0(periodo, "-01"),
    periodo=as.Date(periodo)
  )
```

```{r}
# left_join(a, b, by = "x1") Join matching rows from b to a.
# right_join(a, b, by = "x1") Join matching rows from a to b.
# inner_join(a, b, by = "x1") Join data. Retain only rows in both sets.
# full_join(a, b, by = "x1") Join data. Retain all values, all rows.
# anti_join(a, b, by = "x1") All rows in a that do not have a match in b.

inpatient_workers <- left_join(
  inpatient,
  workers,
  by= c("periodo", "instituicao")
)

inpatient_workers_inner <- inner_join(
  inpatient,
  workers,
  by = c("periodo", "instituicao")
) %>% ## |>
  mutate(
    inpatient_worker_ratio = round(all_patients/ total_geral, digits = 4)
  )


anti_inpatient_workers <- anti_join(
  inpatient,
  workers,
  by=c("periodo", "instituicao")
)
```

### Exercício
Crie a média e a mediana dos doentes seguidos e dias de internamento, por ano para os hospitais de oncologia (agrupados).

## FIM



