---
title: "Modulo 4 | Exercícios"
author: "A. Peralta-Santos"
date: today
date-format: long
lang: pt 
format:
  html:
    preview: false
    smooth-scroll: true
    embed-resources: true
    toc: true
    toc-location: left
    number-sections: true
    number-depth: 3
    code_download: true
    code-copy: true
execute:
  warning: false
  collapse: true
  message: false
  eval: true
  echo: true
title-block-style: default
theme: templata_ensp
editor: 
  markdown: 
    wrap: 72
project:
  output-dir: outputs/documents
---

# Exercicio visualização - Hypoxia 

Este é um estudo sobre a pressão arterial média intraoperatória em pacientes com apneia obstrutiva do sono submetidos a procedimentos cirúrgicos de perda de peso (bariátrica). Os participantes são 281 pacientes adultos diagnosticados com apneia obstrutiva do sono nos dois anos anteriores à sua cirurgia bariátrica. Além da pressão arterial média, o conjunto de dados inclui informações sobre demografia, status de oxigênio noturno, comorbidades, tipo e duração da cirurgia, vasopressores e frequência cardíaca. Os dados foram limpos e contêm alguns dados ausentes. Não há outliers ou problemas de dados.[^1]

[^1]:*The Hypoxia MAP dataset was contributed by Dr. Amy Nowacki, Associate Professor, Cleveland Clinic. Please refer to this resource as: Amy S. Nowacki, “Hypoxia MAP Treatment Dataset”, TSHS Resources Portal (2022). Available at https://www.causeweb.org/tshs/hypoxia/.*

Para os exercicios deve utilizar o dataset hypoxia
```{r}
library(tidyverse)
hypoxia <- read_csv("datasets/hypoxia.csv")
```



## Exercicio M4.1 Distribuições

Compara a distribuição de idades entre homens e mulheres. O gráfico deve ter um título, caption, legenda. A distribuição estar preenchido por cor "#91bfdb" e "#ef8a62". Utiliza o tema classic.  


## Exercicio M4.2 Relação entre variáveis

Explora a relaçao entre MinSao2 e o BMI. O gráfico deve ter um título, caption, legenda. Usa o theme minimal e adiciona uma linha tendência linear para explorar a relação.

## Exercicio M4.3 Mapa

Cria um mapa usado o shapefile comm_pt, e as caracteristicas da base de dados "mortalidade_coracao_2021.csv" na pasta datasets.O mapa deve conter a mortalidade por doenças cardiovasculares com uma escala de 5 cores. O gráfico deve ter um título, caption, legenda.

```{r}
library(readr)
mortalidade_coracao_2021 <- read_delim("datasets/mortalidade_coracao_2021.csv", 
    delim = ";", 
    escape_double = FALSE, 
    trim_ws = TRUE)
```

# FIM