---
title: "Modulo 4 | Exercícios"
author: "A. Peralta-Santos"
date: today
date-format: long
lang: pt 
format:
  html:
    preview: false
    smooth-scroll: true
    embed-resources: true
    toc: true
    toc-location: left
    number-sections: true
    number-depth: 3
    code_download: true
    code-copy: true
execute:
  warning: false
  collapse: true
  message: false
  eval: true
  echo: true
title-block-style: default
theme: templata_ensp
editor: 
  markdown: 
    wrap: 72
project:
  output-dir: outputs/documents
---
# Setup

```{r}
#| warning: false
#| message: false
#| error: false


rm(list = ls(all.names = TRUE)) 
# Packages
required_packages <- c(
                       "assertr",
                       "data.validator",
                       "janitor",
                       "tidyverse",
                       "rio"
                       # colocar aqui se foram utilizados mais pacotes
                       )      

for (pkg in required_packages) {
  # install packages if not already present
  if (!pkg %in% rownames(installed.packages())) {
    install.packages(pkg)
  }
  
  # load packages to this current session 
  library(pkg, character.only = TRUE)
}
remove(required_packages)
remove(pkg)

```

# Exercicio visualização - Hypoxia 

Este é um estudo sobre a pressão arterial média intraoperatória em pacientes com apneia obstrutiva do sono submetidos a procedimentos cirúrgicos de perda de peso (bariátrica). Os participantes são 281 pacientes adultos diagnosticados com apneia obstrutiva do sono nos dois anos anteriores à sua cirurgia bariátrica. Além da pressão arterial média, o conjunto de dados inclui informações sobre demografia, status de oxigênio noturno, comorbidades, tipo e duração da cirurgia, vasopressores e frequência cardíaca. Os dados foram limpos e contêm alguns dados ausentes. Não há outliers ou problemas de dados.[^1]

[^1]:*The Hypoxia MAP dataset was contributed by Dr. Amy Nowacki, Associate Professor, Cleveland Clinic. Please refer to this resource as: Amy S. Nowacki, “Hypoxia MAP Treatment Dataset”, TSHS Resources Portal (2022). Available at https://www.causeweb.org/tshs/hypoxia/.*

Para os exercicios deve utilizar o dataset hypoxia
```{r}

hypoxia <- import("datasets/hypoxia.csv") |> 
  clean_names()
```

## Exercicio M4.1 Distribuições

Compara a distribuição de idades entre homens e mulheres. O gráfico deve ter um título, caption, legenda. A distribuição estar preenchido por cor "#91bfdb" e "#ef8a62". Utiliza o tema classic.  

```{r}
#| fig-height: 5
#| fig-width: 7.5
#| 

p1<- ggplot(data=hypoxia, 
       aes(x=age,
           fill=as.factor(female)
       ) )+
  geom_histogram(alpha=.4) +
    labs(title = "Distribuição de idades",
         subtitle = "Hypoxia MAP Treatment Dataset",
         y = "Contagem da frequência de idades",
         fill= "Género",
         x = "Idade", 
         caption = "Source: Amy S. Nowacki, TSHS Resources Portal (2022)") +
  coord_cartesian(expand=FALSE)+
  theme_classic()+
  scale_fill_manual(values=c("#91bfdb","#ef8a62"),
                    labels=c("Homem", "Mulher"))
  

p1

```


## Exercicio M4.2 Relação entre variáveis

Explora a relaçao entre MinSao2 e o BMI. O gráfico deve ter um título, caption, legenda. Usa o theme minimal e adiciona uma linha tendência linear para explorar a relação.

```{r}
#| fig-height: 5
#| fig-width: 7.5
#| 

p2<- ggplot(data=hypoxia, 
       aes(x=min_sao2,
           y=bmi
       ) )+
  geom_point(alpha=0.5) +
  geom_smooth(method=lm, 
              se=FALSE,
              linetype="dashed") +
    labs(title = "Indice de Massa Corporal por Saturação mínima de oxigénio",
         subtitle = "Hypoxia MAP Treatment Dataset",
         y = "Indice de Massa Corporal",
         x = "Saturação mínima de oxigénio", 
         caption = "Source: Amy S. Nowacki, TSHS Resources Portal (2022)") +
  theme_minimal()
  

p2

```


## Exercicio M4.3 Mapa

Cria um mapa usado o shapefile comm_pt, e as caracteristicas da base de dados "mortalidade_coracao_2021.csv" na pasta datasets.O mapa deve conter a mortalidade por doenças cardiovasculares com uma escala de 5 cores. O gráfico deve ter um título, caption, legenda.

```{r}

comm_pt <- st_read(
  "datasets/map_json_portugal/concelhos_portugal_light.json") |> 
  clean_names()

mortalidade_coracao_2021 <- import("datasets/mortalidade_coracao_2021.csv") |> 
  clean_names() |> 
  mutate(
    quintil_mortalidade= as.factor(ntile(valor, n=5))
  )

mortalidade_coracao_2021_mapeado <- left_join(
  comm_pt,
  mortalidade_coracao_2021,
  by= join_by(name_2==geodsg)
)

```


```{r}
#| fig-height: 10
#| fig-width: 7
#| 


p3 <- ggplot() +
    geom_sf(data = mortalidade_coracao_2021_mapeado, 
          aes(fill = quintil_mortalidade),
              size = 0.1,
              color = "white"
          ) +
   theme_minimal() +
    labs(x = NULL, 
         y = NULL, 
         title = "Quintil Mortalidade por Doenças Cardiovasculares",
         fill= "Quintil",
         caption = "Data: INE, 2021")
p3

```


# FIM